高雄高等行政法院判決　　　　　　　　　　　　　　　　九十一年度訴字第八十號
　　　　　　　　　　　　　　　.
　　原　　　告　甲○○
　　被　　　告　高雄縣政府稅捐稽徵處
　　代　表　人　乙○○處長
　　訴訟代理人　丁○○
　　　　　　　　戊○○
右當事人間因營業稅事件，原告不服財政部中華民國九十年十一月二十七日台財訴字
第０八九００六０三九一號訴願決定，提起行政訴訟。本院判決如左：
　　主  文
訴願決定及原處分（復查決定含原核定處分）關於核定追繳營業稅逾新台幣玖拾萬壹
仟壹佰柒拾貳元及罰鍰逾新台幣貳佰柒拾萬參仟伍佰元部分均撤銷。
原告其餘之訴駁回。
訴訟費用由被告負擔十分之一，餘由原告負擔。
　　事  實
壹、事實概要：
　　緣原告未依法辦理營業登記，擅自於民國（下同）八十三年至八十六年間借用久
    隆土木包工業牌照承作橋頭鄉公所發包之工程仕和村三民路道路改善工程等二十
    件，違章期間營業額新台幣（下同）一九、九九五、四二八元，逃漏營業稅九九
    九、七七二元。案經法務部調查局高雄縣調查站查獲，檢附蘇正雄（久隆土木包
    工業負責人）、原告之談話筆錄及工程彙總表移送原處分機關審理違章成立，乃
    核定追繳營業稅九九九、七七二元，並按所漏稅額處以三倍之罰鍰計二、九九九
    、三００元（計至百元）。原告不服，申請復查，未獲變更，向財政部提起訴願
    ，亦遭決定駁回，遂提起本件行政訴訟。
貳、兩造聲明：
一、原告聲明求為判決：訴願決定及原處分均撤銷，訴訟費用由被告負擔。
二、被告聲明求為判決：請求判決駁回原告之訴，訴訟費用由原告負擔。
參、兩造之爭點：
甲、原告主張之理由：
一、涉嫌違反營業稅法案件謹依調查站筆錄，遽認原告違章，不無率斷，依行政法院
    三十九年度判字第二號判例「．．．行政官署對於人民有所處罰，必須確實證明
    其違法之事實。倘不能確實證明違法事實之存在，其處罰即不能認為合法。」及
    台灣地區各級稽徵機關處理違章漏稅及檢舉案件辦法第二十九條「審理人員對違
    章漏稅案件之審理，應注意人、時、地、事等要件，慎重查核，公正判斷。簽擬
    意見及適用法令均應具體明確，不得推測臆斷。．．．」。另按「．．．又除前
    開筆錄之外，原處分卷內其他證物，均未能證明原告已借用名義供○○○等人承
    包工程，是本件被告所為認定，容有商榷餘地。三、綜上所述，本件被告所為處
    分，尚有違誤．．．」最高行政法院九十年度判字第一六三一號判決著有見解。
    本件被告係以原告經法務部調查局高雄縣調查站所查獲借用久隆土木包工業牌照
    承作工程案之談話筆錄，即認定原告未依法辦理營業登記，借牌開立發票，予以
    補稅裁罰，與上揭法令意旨有違，實有待商榷。
二、綜合上述，原告之主張並非無理，謹請改判如訴之聲請，以維護原告之合法權益
    。
乙、被告主張之理由：
一、按「營業人之總機構及其他固定營業場所，應於開始營業前，分別向主管稽徵機
    關申請營業登記」、「納稅義務人，有左列情形之一者，除追繳稅款外，按所漏
    稅額處一倍至十倍罰鍰，並得停止其營業：一、未依規定申請營業登記而營業者
    ：．．．。」分別為行為時營業稅法第二十八條、第五十一條第一款所明定。
二、按「被告之自白固不得作為認定犯罪之唯一證據，而須以補強證據證明其確與事
    實相符，然茲所謂之補強證據，並非以證明犯罪構成要件之全部事實為必要，倘
    其得以佐證自白之犯罪非屬虛構，能予保障所自白事實之真實性，即已充分。又
    得據以佐證者，雖非直接可以推斷該被告之實施犯罪，但以此項證據與被告之自
    白為綜合判斷，若足以認定犯罪事實者，仍不得謂其非屬補強證據」最高法院七
    十三年台上字第五六三八號著有判例。原告於八十三年至八十六年間借用久隆土
    木包工業牌照承作橋頭鄉公所發包之工程計二十件，未依行為時營業稅法辦理營
    業登記，期間營業額一九、九九五、四二八元，逃漏營業稅九九九、七七二元。
    按原告於八十八年四月二十八日在高雄縣調查站所作之談話筆錄坦承：「借久隆
    土木包工業牌照承作橋頭鄉公所工程計有仕和村三民路等道路改善工程、白樹村
    興樹路等道路改善工程、白米通芋寮道路改善工程、頂鹽村復興西路排水改善工
    程、橋頭鄉都市計畫二十四號道路工程、西林鐘內巷水溝及道路改善工程、神農
    巷水溝及道路改善工程、芋寮路忠孝路改善工程、橋頭村日銘商店水溝改善工程
    、新莊社區○○○○道路改善工程、東林村社區○○○○道路改善工程、頂鹽村
    南北路水溝改善工程、頂鹽村通典路排水溝改善工程、頂鹽村通芋寮村水溝及道
    路改善工程、東林村頂頭巷水溝及道路改善工程、芋寮路水溝及道路改善工程、
    八十五年度橋頭村民大會小型工程、芋寮社區牌樓石材及浮雕工程、社區牌樓裝
    飾工程、芋林路改善工程等二十件工程，總金額約新台幣二、三千萬元。」，且
    久隆土木包工業之負責人蘇正雄於八十八年四月二十八日在高雄縣調查站所作之
    談話筆錄亦說明：「甲○○及．．．借我的久隆土木包工業牌照承作橋頭鄉公所
    工程要替我支付營業稅、營所稅及印花等稅捐費用，此外就沒有其他代價。」又
    查原告「承包橋頭鄉公所工程彙總表」，其八十四年度完工之神農巷水溝及道路
    改善工程、日銘商店水溝改善工程，及八十五年度橋頭村民大會小型工程金額分
    別為一、九一三、０００元，一一一、０００元，二八六、０００元，合計二、
    三一０、０００元，換算未含稅銷售額為二、一００、０００元，經查詢付款支
    票流向，公庫支票提示人為蘇正雄之兒子蘇俊弘、蘇正雄、久隆土木包工業，核
    與原告支付與久隆土木包工業之營業稅、營所稅、印花稅總計約二、０二二、三
    四二元相當。至於其他工程款之公庫支票，提兌人則為原告配偶利惠文，綜上各
    節顯見本件實際承包商為原告無誤，惟其逃漏之承包工程金額（未含稅）應為二
    ０、二二三、四二八元，原處分認定一九、九九五、四二八元顯然有誤。惟基於
    申請復查之結果，不得為更不利於行政救濟人之決定，是以，原處分補徵營業稅
    九九九、七七二元及處罰鍰二、九九九、三００元，詢無違誤，訴訟理由委難採
    憑。
三、查最高行政法院九十年判字第一六三一號判決，其證物僅調查筆錄外，卷內無其
    他證物證明，而本件原告為借用牌照之實際承包工程之營業人，除調查筆錄外，
    尚有查得原告承包工程之支票兌領情形及流向，足證明本案原告為工程實際承包
    人無誤，矧原告引述上開判決係涉嫌出借牌照之佣金收入，二者核屬不同案情，
    本處認事用法並無不當，訴訟理由委難採憑。
四、證人富榮土木包工業負責人鍾新榮所述，曾向久隆土木包工業承包二到三項工程
    ，其中頂鹽村復興西路排水改善工程之支票款由其兌領，係為承包二到三項工程
    之工程款，是否為上述工程，並不記得了，且承包工程均係依法開立發票給久隆
    土木包工業。惟據本處媒體申報檔清單產出資料，富榮土木包工業於八十三年全
    年度開立給久隆土木包工業之銷貨發票僅有一筆金額四七六、一九０元，與其兌
    領支票金額一、四二八、０００元不相當，顯無法證明該工程係由富榮土木包工
    業承包。
五、按原告於八十八年四月二十八日在高雄縣調查站所作之談話筆錄坦承：「借久隆
    土木包工業牌照承作橋頭鄉公所工程計有仕和村三民路等道路改善工程、白樹村
    興樹路等道路改善工程、白米通芋寮道路改善工程、頂鹽村復興西路排水改善工
    程、橋頭鄉都市計畫二十四號道路工程、西林鐘內巷水溝及道路改善工程、神農
    巷水溝及道路改善工程、芋寮路忠孝路改善工程、橋頭村日銘商店水溝改善工程
    、新莊社區○○○○道路改善工程、東林村社區○○○○道路改善工程、頂鹽村
    南北路水溝改善工程、頂鹽村通典路排水溝改善工程、頂鹽村通芋寮村水溝及道
    路改善工程、東林村頂頭巷水溝及道路改善工程、芋寮路水溝及道路改善工程、
    八十五年度橋頭村民大會小型工程、芋寮社區牌樓石村及浮雕工程、社區牌樓裝
    飾工程、芋林路改善工程等二十件工程，總金額約新台幣二、三千萬元。」又久
    隆土木包工業之負責人蘇正雄調查筆錄中坦承「．．．橋頭鄉工程彙整表所示工
    程中．．．，其餘我「打星號」之二十三處工程即是我將久隆土木包工業牌照借
    給富榮土木包工業負責人鍾新榮及隆泰土木包工業負責人甲○○（即原告，製作
    筆錄時已辦妥營業登記）得標之工程。」與證人富榮土木包工業鍾新榮君於庭上
    所述，向久隆土木包工業承包二到三項工程，餘二十項工程係由原告所承包，亦
    相吻合。
六、再者，據調查站於鄉長辦公室搜索獲案之扣押私帳─承包商工程明細表，亦記載
    頂鹽村復興西路排水改善工程係由原告承包工程無誤。綜上所述，頂鹽村復興西
    路排水改善工程係由原告承包屬實無誤。
　　理  由
一、按「營業人之總機構及其他固定營業場所，應於開始營業前，分別向主管稽徵機
    關申請營業登記」、「納稅義務人，有左列情形之一者，除追繳稅款外，按所漏
    稅額處一倍至十倍罰鍰，並得停止其營業：一、未依規定申請營業登記而營業者
    ：．．．。」分別為行為時營業稅法第二十八條、第五十一條第一款所明定。
二、本件原告未依法辦理營業登記，擅自於八十三年至八十六年間借用久隆土木包工
    業牌照承作橋頭鄉公所發包之工程仕和村三民路道路改善工程等二十件，違章期
    間營業額一九、九九五、四二八元，逃漏營業稅九九九、七七二元等情，此有復
    查決定書附於原處分卷可稽。而原告提起本件訴訟係以其乃受僱久隆土木包工業
    ，承作上開工程，並非向久隆土木包工業借用牌照承包該工程，無從事營業行為
    等語，資為爭執。
三、經查，原告雖主張其係受僱久隆土木包工業，承作上開工程云云，並提出八十三
    年至八十五年各類所得扣繳暨免扣繳憑單影本為證（附於訴願卷）。然據原告於
    本院行準備程序時陳稱：「（每月薪水）有時是看工程如果利潤較好，會多給一
    點，並沒有固定，大約平均都是二、三萬元左右。因為有時會有沒有賺錢的時候
    ，他（指蘇正雄）就會減少給我。」、「（何時領薪水）不一定。要看工程完成
    的時間，並沒有固定的日子。」等語。而證人蘇正雄則證稱：「大概是八十四年
    時聘僱（原告）的。因為我當時工程很多，所以叫他來幫忙。」、「（薪水）一
    個月發三萬五千元。」等語（詳見本院九十一年五月十日準備程序筆錄）。綜上
    二人所述，原告之薪資所得金額，及發薪水之時間，已不一致，且與上述扣繳憑
    單上所載原告所領之薪資所得八十三年為三００、０００元、八十四年為一三五
    、０００元、八十五年為四六０、０００元亦不相符，況扣繳憑單乃係為報繳所
    得稅而製作，其實際有無支付扣繳憑單之款項，仍須有其他證據證明始得確定，
    而非有扣繳憑單即可證明確有支付憑單上所載之金額。則原告與證人蘇正雄就原
    告受僱之薪資所得及發薪時間，所為陳述既不一致，而上述扣繳憑單所載薪資金
    額又與二人所述不符，是原告主張受僱蘇正雄即久隆土木包工業，尚難採信。
四、次查，證人蘇正雄於八十八年四月二十八日在高雄縣調查站陳稱：「此橋頭鄉工
    程彙整表所示工程中，我在表上打勾之三十三件工程即是我以久隆土木包工業牌
    照親自得標並承作之橋頭鄉公所工程，其餘我打星號之二十三處工程即是我將久
    隆土木包工業牌照借給富榮土木包工業負責人鍾新榮及隆泰土木包工業負責人甲
    ○○得標承作之工程，惟究係由甲○○或鍾新榮向我借牌承作，由於時間過久，
    要問他們才清楚。」、「甲○○及鍾新榮借我的久隆土木包工業牌照承作橋頭鄉
    公所工程要替我支付營業稅、營所稅及印花等稅捐費用，此外就沒有其他代價。
    」等語。而原告甲○○在高雄縣調查站亦坦承：「．．．八十三年起改向友人蘇
    正雄借渠久隆土木包工業牌承作橋頭鄉公所工程，．．．」、「我借久隆土木包
    工業牌照承作橋頭鄉公所工程計有仕和村三民路等道路改善工程、白樹村興樹路
    等道路改善工程、白米通芋寮道路改善工程、頂鹽村復興西路排水改善工程、橋
    頭鄉都市計畫二十四號道路工程、西林鐘內巷水溝及道路改善工程、神農巷水溝
    及道路改善工程、芋寮路忠孝路改善工程、橋頭村日銘商店水溝改善工程、新莊
    社區○○○○道路改善工程、東林村社區○○○○道路改善工程、頂鹽村南北路
    水溝改善工程、頂鹽村通典路排水溝改善工程、頂鹽村通芋寮村水溝及道路改善
    工程、東林村頂頭巷水溝及道路改善工程、芋寮路水溝及道路改善工程、八十五
    年度橋頭村民大會小型工程、芋寮社區牌樓石材及浮雕工程、芋寮社區牌樓裝飾
    工程、芋林路改善工程等二十件工程，總金額約新台幣二、三千萬元。」等語，
    此有調查筆錄附於原處分卷足稽。參以原告及證人蘇正雄於本院行準備程序時亦
    坦承土木工程部分均由原告負責，包括標工程、找工人、買材料、領工程款、發
    工資等，從標工程至完工，均由原告負責，蘇正雄均未過問等情（詳見本院九十
    一年五月十日準備程序筆錄）。且上述二十件工程之工程款，除頂鹽村復興西路
    排水改善工程、神農巷水溝及道路改善工程、橋頭村日銘商店水溝改善工程、八
    十五年度橋頭村民大會小型工程等四件工程外，其餘工程之工程款之公庫支票，
    均由原告之妻利惠文之銀行帳戶兌現，亦有轉帳收入傳票、高雄縣橋頭鄉公庫支
    票附於原處分卷可參，足見原告確有向久隆土木包工業借牌承包橋頭鄉公所土木
    工程。
五、又上述二十件工程之工程款，其中頂鹽村復興西路排水改善工程一、四二八、０
    ００元，由富榮土木包工業鍾新榮領取。據證人鍾新榮到庭證稱：「我有幫久隆
    公司（指久隆土木包工業）做幾項工程，所以他們給我公庫支票去領，是否是那
    一項工程（指上述工程），我不清楚。」、「（幫久隆做的工程）有橋頭鄉公所
    和縣政府的工程。」、「．．．因為我有做幾項工程，有可能他們剛好有領錢，
    就把支票交給我去領。．．．」等語（詳見本院九十一年六月十一日準備程序筆
    錄）。且原告於八十八年四月二十八日在高雄縣調查站陳稱：「橋頭鄉公所每一
    項工程給誰承包，都由鄉長李清福決定，通常李清福會親自或交待鄉公所技士戴
    溫或林貴興通知指定廠商承包，我承包前述工程即是李清福指定我承作，我接渠
    通知或渠透過技士戴溫或林貴興通知我承做鄉公所某工程時，我會到鄉公所技士
    處領標單，另通知二家廠商參與形式上之比價或公開比價作業。」等語，此有調
    查筆錄附於原處分卷可按。參以調查站在橋頭鄉公所鄉長辦公室搜獲之包商工程
    明細表所載，頂鹽村復興西路排水改善工程即係指定由原告承包。且原告在調查
    站亦自承有承包上述工程，足見該工程確為原告所承包，而工程款則由富榮土木
    包工業鍾新榮領取，做為其承作久隆土木包工業之工程款，而原告支付該款項應
    係為向久隆土木包工業借牌之代價。至於神農巷水溝及道路改善工程之工程款一
    、九一三、０００元、橋頭村日銘商店水溝改善工程之工程款一一一、０００元
    、八十五年度橋頭村民大會小型工程之工程款二八六、０００元，分別為蘇俊弘
    、蘇正雄及久隆土木包工業提領。據證人蘇正雄到庭證稱：「（上開工程款）因
    為是我叫我兒子自己去做，我大兒子在農會工作，而我小兒子也有在我那裡工作
    ，有時是我承包後，叫我兒子去做後，要我大兒子轉進帳戶內．．．」等語（詳
    見本院九十一年五月十日準備程序筆錄）。而證人即蘇正雄之子丙○○（原名蘇
    俊弘）亦證稱：「（神農巷水溝及道路改善工程之工程款）因為我當時在農會上
    班，所以我弟弟就把沒有禁止背書轉讓的公庫支票交給我兌領比較方便。」等語
    （詳見本院九十一年六月十一日準備程序筆錄）。參以證人蘇正雄於調查站陳稱
    借牌須收百分之三．八之管理費；訴外人即鑫會營造有限公司負責人謝孟霖亦供
    稱其出借牌照有收取百分之四之管理費及百分之五之營業稅；訴外人即祐榮土木
    包工業負責人陳澄江亦證稱其出借牌照有收取百分之三之管理費及百分之五之營
    業稅，此有渠等調查筆錄附卷可稽，足見渠等土木包工業界借牌收費標準含管理
    費及營業稅合計不超過工程款百分之十。而本件被告推估上述三筆工程款合計二
    、三一０、０００元，而本件系爭二十件工程款依支票兌領金額合計為二一、二
    三四、六００元，上開工程款換算成未含稅銷售額分別為二、二００、０００元
    、二０、二二三、四二八元，故上述三筆工程款（未含稅）約占系爭二十件工程
    款（未含稅）百分之十，因而推斷上述三筆工程款應係原告借牌承包所給付久隆
    土木包工業之代價。然如上所述頂鹽村復興西路排水改善工程款一、四二八、０
    ００元係由鍾新榮領取，做為其承作久隆土木包工業之工程款，而原告支付該款
    項應係為向久隆土木包工業借牌之代價。則上述三筆工程款加上本件工程款（未
    含稅）為三、五五六、六００元約占系爭二十件工程款（未含稅）百分之十七．
    六，遠超過業界借牌收費標準，而顯不相當，是被告上開推論顯有不當。此外，
    復查無其他積極證據，足資證明原告確有承包上述三件工程，尚難僅憑原告在高
    雄縣調查站所為自白，即認定原告有承包上述三件工程。
六、綜上所述，原告向久隆土木包工業借牌承包之工程及工程款（以支票兌領之金額
    為準）計有仕和村三民路等道路改善工程一、０四七、０００元、白樹村興樹路
    等道路改善工程四七七、０００元、白米通芋寮道路改善工程三八二、０００元
    、頂鹽村復興西路排水改善工程一、四二八、０００元、橋頭鄉都市計畫二十四
    號道路工程二、七六二、六００元、西林鐘內巷水溝及道路改善工程一五八、０
    ００元、芋寮路忠孝路改善工程四七七、０００元、新莊社區○○○○道路改善
    工程九五三、０００元、東林村社區○○○○道路改善工程九五三、０００元、
    頂鹽村南北路水溝改善工程一、九一二、０００元、頂鹽村通典路排水溝改善工
    程七二七、０００元、頂鹽村通芋寮村水溝及道路改善工程九五五、０００元、
    東林村頂頭巷水溝及道路改善工程五七四、０００元、芋寮路水溝及道路改善工
    程一、九一六、０００元、芋寮社區牌樓石材及浮雕工程一、九一０、０００元
    、芋寮社區牌樓裝飾工程一、九一０、０００元、芋林路改善工程三八三、００
    ０元，合計一八、九二四、六００元，未含稅之營業額為一八、０二三、四二八
    元，逃漏營業稅九０一、一七二元。本件原告未依法辦理營業登記，於八十三年
    至八十六年間借用久隆土木包工業牌照承作系爭工程，涉及逃漏稅，核其所為，
    難謂無故意。原處分核定原告逃漏營業稅額九０一、一七二元，並審酌其違章情
    節按所漏稅額處以三倍之罰鍰計二、七０三、五００元（計至百元止），認事用
    法，並無違誤，訴願決定予以維持，亦無不合。原告就此部分求為撤銷，為無理
    由，應予駁回。至逾上述部分之逃漏營業稅額及罰鍰部分，原處分（復查決定含
    原核定處分）即有違誤，訴願決定未予糾正，亦有未洽，原告就此部分求為撤銷
    ，為有理由，應予准許。
七、據上論給，本件原告之訴為一部有理由，一部無理由，依行政訴訟法第一百九十
    五條第一項、第一百零四條、民事訴訟法第七十九條但書，判決如主文。
中　　　華　　　民　　　國    九十一　　年　  　九　　　月　　  十九　　日
                              高雄高等行政法院第一庭
                                          審判長法官　陳光秀
                                          法      官　楊惠欽
                                          法      官　李協明
右為正本係照原本作成。
如不服本判決，應於判決送達後二十日內向本院提出上訴書狀，其未表明上訴理由者
，應於提起上訴後二十日內向本院提出上訴理由書（須按對造人數附繕本）；如於本
判決宣示或公告後送達前提起上訴者，應於判決送達後二十日內補提上訴理由書（須
附繕本）。未表明上訴理由者，逕以裁定駁回。
提起上訴應預繳送達用雙掛號郵票七份（每份三十四元）。
中　　　華　　　民　　　國    九十一　　年　  　九　　　月　　  十九　　日
                                          法院書記官  蔡玫芳
